最高法院刑事判決　　　　　　九十四年度台上字第二二二０號
　　上　訴　人　台灣高等法院檢察署檢察官
　　被　　　告　甲○○
　　　　　　　　　　　　9號2.
上列上訴人因被告違反山坡地保育利用條例案件，不服台灣高等
法院中華民國九十一年六月十八日第二審判決（九十一年度上訴
字第一三號，起訴案號：台灣板橋地方法院檢察署八十八年度偵
字第二二一一九號），提起上訴，本院判決如下：
    主  文
原判決撤銷，發回台灣高等法院。
    理  由
本件原判決以公訴意旨略謂被告甲○○有其理由欄一所載之犯行
，涉犯違反水土保持法第三十二條第一項及山坡地保育利用條例
第三十四條第一項、第十條之罪嫌，應優先適用山坡地保育利用
條例論處云云。惟經審理結果，認無積極證據足認被告有被訴之
上開犯行，因而維持第一審諭知被告無罪之判決，駁回檢察官在
第二審之上訴。固非無見。
惟查：（一）、原判決於理由欄四(一)、(四)以系爭二十五筆土地經
所有權人林加甫於民國八十八年四月二十八日向台北縣政府申請
防災計畫獲准，嗣系爭土地分別於八十八年三月十日、八十八年
四月一日移轉為丁金盆所有，而丁金盆於八十八年九月二十二日
出具同意書，由其子即被告甲○○全權代為處理，是被告在系爭
土地開挖，與水土保持法第三十二條第一項及山坡地保育利用條
例第十條規定之在「公有或他人山坡地內」之構成要件不符。又
系爭土地雖分割為三十五筆土地，並自八十八年十月二十二日起
已陸續出售移轉於第三人何信興、李建德、李顏月卿、蕭數蘭等
人名下。然李建德等人係於完成整建排水溝、擋土牆及施工便道
後始取得所有權，究不影響被告係經同意而開挖之事實，因而為
被告有利之認定。然系爭土地係於八十八年十月二十二日、八十
九年二月十一日陸續移轉予上開李建德等人（第一審卷(一)第一二
九頁、第一三０頁、第一三四頁、第一三七頁至第一四六頁），
已非丁金盆所有，但依卷附之台北縣政府八十九年五月九日八九
北府農土字第一六五四八一號函內說明三、載：「水土保持義務
人再提出緊急防災變更設計，本府因安全考慮僅同意其施作排、
截水溝及植生覆蓋，經本府八十九年四月二十日再派員現場勘查
，發現其再大規模開挖整地，若遇豪雨恐有致生水土流失、公共
危險之虞。」（第一審卷(二)第六十九頁），則被告於系爭土地已
移轉為他人所有後，似仍續有大規模開挖整地之行為，如被告未
經李建德等人同意而為，自與水土保持法第三十二條第一項及山
坡地保育利用條例第十條規定之在「公有或他人山坡地內」之要
件相合。檢察官提起第二審上訴時，於上訴書即指被告所為，未
經其他地主李建德等人之同意而開挖（原審卷第九頁），此與認
定被告是否有本件犯行，至有關係，客觀上自有調查之必要，原
審未予究明，徒以李建德等人係在完成排水溝、擋土牆及施工便
道後始取得所有權，不影響被告經同意而開挖之事實，而為被告
有利之認定，自有證據調查未盡之違法。（二）、原判決於理由
欄四、(三)以台北縣政府於九十一年一月十四日以北府農山字第０
九一００二二六八一號之覆函，僅以被告於該地已有「破壞地表
之情形」，即逕認定「已有致生水土流失」，顯不足採。另證人
即參與會勘之台北縣政府農業局人員蕭景槐、陳健裕於第一審分
別證謂「碰到下雨天是一定會造成土石沖刷，所以我們有請他們
儘快做植生覆蓋」，「當地表裸露只要沖刷就會造成水土流失」
等語，係以碰到下雨之條件而為判斷，且經第一審於八十九年七
月二十五日至現場勘驗時，陳健裕亦證稱「現在植生的有比當初
改善很多，當初勘驗時現場正在開挖包括施工便道及對面山壁呈
現土石裸露」，足認被告已做沉沙池防止水土流失，且以植生覆
蓋的方式來防止，自無生水土流失之結果，縱被告有違反核准計
畫施作之範圍或經命令停工，仍不停工而繼續施作，亦僅係違反
水土保持法第三十三條第一項規定，告發人黃福昇指係構成水土
保持法第三十三條第三項、山坡地保育利用條例第三十五條罪均
無可採。然依蕭景槐、陳健裕上開證言，其等於八十八年八月三
日至現場查勘時，已認該地地表裸露只要下雨，即會造成沖刷水
土流失（第一審卷(一)第七十五頁至第七十七頁），台北縣政府於
八十九年四月二十日再度派員現場勘察，發現再有大規模之開挖
整地，仍認「若遇豪雨恐有致生水土流失、公共危險之虞」，此
有上開台北縣政府八十九年五月九日八九府農土字第一六五四八
一號函可稽，而告發人於第一審審理時即一再指稱被告開挖山坡
地致生土石流，造成排水溝塞、公路中斷、廠房沖積土石等災害
，並提出照片及請求傳訊證人當地鄰長劉芳草，生源公司林姓廠
長，究台北縣政府於八十九年四月二十日派員至現場勘察之情形
為何？被告於開挖整地期間有無造成如告發人所指之土石沖刷等
實害發生？為明真相，並維公平正義自應予以究明，並於理由內
為必要之說明，原審未詳究明白，徒以經第一審至現場勘察（似
為完工後）時，現場已作沈沙池等防止土石流失，而為有利被告
之論斷，非惟證據調查職責未盡，抑且判決理由不備。以上，或
為檢察官上訴意旨所指摘，或為本院得依職權調查之事項，應認
原判決有撤銷發回更審之原因。
據上論結，應依刑事訴訟法第三百九十七條、第四百零一條，判
決如主文。
中　　華　　民　　國　九十四　年　　四　　月　二十八　日
                      最高法院刑事第十二庭
                          審判長法官  謝　俊　雄
                                法官  陳　世　雄
                                法官  蘇　振　堂
                                法官  吳　信　銘
                                法官  徐　文　亮
      本件正本證明與原本無異
                                      書  記  官
中　　華　　民　　國　九十四　年　　五　　月　　三　　日
                                                      Ｅ
